【裁判字號】    98,重訴,15
【裁判日期】    980702
【裁判案由】    塗銷土地所有權移轉登記等
【裁判全文】
臺灣苗栗地方法院民事判決              98年度重訴字第15號
原      告  丙○○
訴訟代理人  邱炎浚律師
被      告  甲○○
訴訟代理人  己○○
被      告  丁○○
            庚○○
上列當事人間請求塗銷土地所有權移轉登記等事件，本院於民國
98年6 月11日言詞辯論終結，判決如下：
    主  文
被告甲○○應將原告所有坐落苗栗縣大湖鄉○○○段一五一地號
、同段一六○地號土地，權利範圍均為六分之一，以苗栗縣大湖
地政事務所民國九十八年二月十三日大地資字第○○四九一○號
收件、民國九十八年二月十六日登記、買賣為原因所為之所有權
移轉登記予以塗銷，回復為原告所有。
被告丁○○應將原告所有坐落苗栗縣大湖鄉○○○段一五一地號
、同段一六○地號土地，權利範圍均為六分之一，以苗栗縣大湖
地政事務所民國九十七年大地資字第○三六○六○號收件、民國
九十七年八月二十日登記、擔保債權總金額新臺幣參佰萬元之最
高限額抵押權登記予以塗銷。
被告庚○○應將原告所有坐落苗栗縣大湖鄉○○○段一五一地號
、同段一六○地號土地，權利範圍均為六分之一，以苗栗縣大湖
地政事務所民國九十七年大地資字第○四四四九○號收件、民國
九十七年十月二十九日登記、擔保債權總金額新臺幣壹佰伍拾萬
元之最高限額抵押權登記予以塗銷。
訴訟費用由被告丁○○負擔六分之二，被告庚○○負擔六分之一
，餘由被告甲○○負擔。
    事實與理由
一、原告主張：坐落苗栗縣大湖鄉○○○段第151 地號、160 地
    號土地（下稱系爭2 筆土地）為原告與訴外人戊○○（原告
    之兄）等人所共有，原告之應有部分均為6 分之1 ，近日發
    現原告所有系爭2 筆土地之應有部分，遭人設定抵押並移轉
    登記。經原告向大湖戶政事務所查詢原告印鑑證明之申請經
    過，詢問訴外人戊○○，得悉訴外人戊○○於民國97年8 月
    間遭人設局詐賭而積欠賭債，遭到催討，戊○○除被迫以自
    己應有部分設定抵押外，復竊取原告所有系爭2 筆土地之所
    有權狀、印鑑章、身分證等文件，偽造原告之委任書，向戶
    政事務所申得原告印鑑證明書3 份，並將所竊得文件、印章
    及印鑑證明書交付訴外人乙○○，戊○○與乙○○等人未經
    原告同意，即偽冒原告之名義，逕以上開文件將原告所有系
    爭2 筆土地之應有部分，辦理以下之最高限額抵押權與所有
    權移轉登記：(一)以苗栗縣大湖地政事務所（下稱大湖地政）
    97年大地資字第036060號收件、97年8 月20日登記、擔保債
    權總金額新台幣（下同）300 萬元之最高限額抵押權予被告
    丁○○。(二)以大湖地政97年大地資字第044490號收件、97年
    10月29日登記，擔保債權總金額150 萬元之最高限額抵押權
    予被告庚○○。(三)以大湖地政98年2 月13日大地資字第0049
    10號收件、98年2 月16日登記、以買賣為原因，將原告所有
    系爭2 筆土地應有部分移轉登記予被告甲○○。查原告與被
    告3 人從不認識，未積欠被告任何債務，未與被告商議設定
    抵押或買賣移轉之情事，亦未曾與被告訂立設定抵押權契約
    或移轉土地所有權契約，兩造間就原告所有系爭2 筆土地之
    應有部分，並無設定抵押或移轉所有權之意思表示合致，然
    竟有上開抵押權及所有權移轉等登記事項，對原告之所有權
    已造成侵害，為此依民法第767 條規定，請求塗銷上開抵押
    權及所有權移轉登記。並聲明：如主文第1 至3 項所示。
二、被告之抗辯：
  (一)被告甲○○部分：伊與原告間沒有買賣契約，原告沒有要把
    系爭2 筆土地6 分之1 應有部分所有權賣給伊，是戊○○表
    示可以全權代理原告處理系爭土地，不同意塗銷系爭土地所
    有權登記。系爭2 筆土地所有權移轉登記之前，原告有請乙○○先不要過戶，說要籌錢償債。伊當初有幫原告付60萬元
    給被告庚○○，約定過戶後再支付60萬元，被告庚○○就同
    意塗銷抵押權登記等語。並聲明：原告之訴駁回。
  (二)被告丁○○部分：原告沒有向伊借錢。伊沒有要原告就系爭
    2 筆土地設定抵押權予伊，錢都交給乙○○辦理，伊從頭到
    尾都不清楚，不同意塗銷系爭土地抵押登記等語。並聲明：
    原告之訴駁回。
  (三)被告庚○○部分：伊不認識原告，原告沒有向伊借錢，伊都
    是跟訴外人賴源春談的，錢是交給賴源春。伊同意塗銷系爭
    2 筆土地抵押登記等語。並聲明：原告之訴駁回。
三、本院為行集中審理協同兩造協議並簡化爭點整理如下：
  (一)不爭執事項：
    1.原告未向被告丁○○、庚○○借款。
    2.原告就系爭2 筆土地之應有部分移轉予被告甲○○前，有
      要求訴外人乙○○不要辦理移轉登記，且原告未與被告甲○○約定買賣價金。
    3.被告3 人均不認識原告，亦從未與原告接觸。
    4.被告丁○○、庚○○無以原告所有系爭2 筆土地應有部分
      設定抵押權之意思表示，原告亦未同意將系爭土地設定抵
      押權予被告丁○○、庚○○，亦即兩造未達成設定最高限
      額抵押權契約。
    5.戊○○將原告所有系爭2 筆土地應有部分，設定最高限額
      抵押權予被告丁○○、庚○○，未經原告同意。
    6.被告庚○○同意塗銷原告所有系爭2 筆土地應有部分之抵
      押權設定。
  (二)爭執事項：
    1.原告請求被告丁○○塗銷原告所有系爭2 筆土地應有部分
      之抵押權登記有無理由？
    2.原告所有系爭2 筆土地應有部分移轉登記予被告甲○○，
      有無經原告同意？原告請求被告甲○○塗銷上開土地之所
      有權移轉登記有無理由？
四、本院之判斷：
  (一)按所有人對於妨害其所有權者，得請求除去之，民法第767
    條中段定有明文。又依土地法所為之登記有絕對效力，固為
    同法第43條所明定，惟參照司法院院字第1919號解釋，在第
    二者信賴登記而取得土地權利之前，真正權利人既仍得對登
    記名義人主張登記原因之無效或撤銷，提起塗銷登記之訴，
    自不能據以除斥真正之權利（最高法院39年台上字第1109號
    判例參照）。次按無權代理人以代理人之名義所為之法律行
    為，非經本人承認，對於本人不生效力。民法第170 條第1
    項定有明文。又無代理權人所為之法律行為，係屬效力未定
    ，固得經本人承認而對於本人發生效力，惟本人如已為拒絕
    承認，該無權代理行為即確定的對於本人不生效力（最高法
    院85年台上字第963 號判例參照）。
  (二)原告主張系爭2 筆土地為原告與他人共有，原告之應有部分
    均為6 分之1 ，原告所有系爭2 筆土地之應有部分，先後於
    97年8 月20日遭設定最高限額抵押權予被告丁○○，於97年
    10月29日遭設定登記最高限額抵押權予被告庚○○，於98年
    2 月16日以買賣為原因移轉登記所有權予被告甲○○等情，
    業據原告提出土地登記謄本為證，並為被告所不爭執，且經
    本院依職權向大湖地政調閱登記資料，核閱無誤，堪認原告
    上開主張為真實。
  (三)另原告主張其所有系爭2 筆土地應有部分，設定最高限額抵
    押權予被告丁○○、庚○○之登記，係訴外人戊○○盜取原
    告之土地所有權狀、印鑑章、身分證等資料，偽造原告名義
    所為，原告實未積欠被告任何債務，亦未曾同意將上開土地
    設定抵押權予被告丁○○、庚○○等情。經查，原告未積欠
    被告丁○○、庚○○債務，戊○○未經原告同意，擅將原告
    所有系爭2 筆土地之應有部分設定最高限額抵押權予被告丁○○、庚○○，兩造未成立抵押權設定契約乙節，為被告丁○○、庚○○所不爭執。另證人戊○○於本院具結證稱：我
    在我弟弟即原告房裡偷得他的身分證、印鑑、土地權狀，原
    告印鑑證明申請書及委任書中丙○○的簽名是我簽的，申請
    書及委任書上原告的印章，是我交給承辦人員，他幫我蓋的
    ，將原告土地設定抵押予被告丁○○、庚○○，均未經原告
    同意，原告事後也不同意等語（見本院卷第102 至104 頁）
    。另上開抵押權申請登記時所附原告印鑑證明書2 份（分別
    為戶印證字第1059號、1272號，見本院卷第61、72頁），經
    本院向苗栗縣大湖戶政事務所調閱「印鑑登記證明申請書」
    ，原告之印鑑證明確由證人戊○○前往申請（見本院卷第88
    至91頁），且經比對證人戊○○當庭書寫原告姓名之筆跡（
    見本院卷第111 頁），該申請書及委任書委任人欄「丙○○
    」之簽名，與本院命證人戊○○書寫「丙○○」之筆跡甚為
    相似，是證人戊○○上開證述，應與事實相符，而堪採信。
    據此，原告所有系爭2 筆土地之應有部分，先後設定最高限
    額抵押權予被告丁○○、庚○○，均係訴外人戊○○偽冒原
    告名義所為，自屬無權代理，既未經本人即原告之承認，原
    告復已表示不同意，上開抵押權設定契約對原告自不生效力
    。
  (四)又原告主張其所有系爭2 筆土地應有部分，以買賣為原因移
    轉登記所有權予被告甲○○，係訴外人戊○○盜取原告之所
    有權狀、印鑑章、身分證等資料，以偽造原告名義委任書，
    申請原告印鑑證明書後，將上開資料交與訴外人乙○○，乙○○持上開資料偽冒原告名義所為等情。業據被告甲○○於
    本院審理時自承：跟原告沒有約定買賣價金，在過戶之前原
    告有請乙○○不要過戶等語（見本院卷第84頁）。另證人乙○○證稱：土地所有權移轉登記到甲○○名下前，有與原告
    見過面，原告叫我不要把他名下土地移轉，就原告土地所有
    權移轉，是我跟戊○○講好等語（見本院卷第106 頁）。另
    證人戊○○於本院具結證稱：我在我弟弟即原告房裡偷他的
    身分證、印鑑、土地權狀，原告印鑑證明申請書及委任書中
    丙○○的簽名是我簽的，申請書及委任書上原告的印章，是
    我交給承辦人員，他幫我蓋的，當初我與乙○○說好是設定
    抵押，我也不同意把原告土地賣掉，原告從來沒有表示同意
    等語（見本院卷第102 至104 頁）。據此，原告於系爭2 筆
    土地之應有部分移轉登記予被告甲○○，係訴外人戊○○竊
    取土地所有權狀等資料，偽造原告授權書，申請得原告印鑑
    證明書後交與訴外人乙○○，是原告所有系爭2 筆土地應有
    部分之移轉登記，自係戊○○與乙○○偽冒原告名義，無權
    代理所為，既未經本人即原告之承認，原告復已表示不同意
    ，上開所有權移轉登記契約，對原告自不生效力。再者，被
    告甲○○辯稱，出售系爭2 筆土地之意思表示係由戊○○代
    理原告為之等語，然依被告甲○○與證人乙○○所述，辦理
    系爭土地所有權移轉登記前，原告既已告知不同意辦理系爭
    2 筆土地所有權移轉登記，乙○○仍擅自以原告名義辦理系
    爭2 筆土地之移轉登記，即屬偽冒原告名義為之，自屬無權
    代理，原告對此亦未曾承認，是該所有權移轉登記契約，對
    原告亦不生效力。
  (五)又按法律行為，不依法定方式者，無效。不動產物權之移轉
    或設定，應以書面為之。為委任事務之處理，須為法律行為
    ，而該法律行為，依法應以文字為之者，其處理權之授與，
    亦應以文字為之；其授與代理權者，代理權之授與亦同。民
    法第73條、第760 條、第531 條分別定有明文。可知受委任
    代為處理不動產移轉之事務，其代理權之授與，應以書面為
    之，否則無效。原告未授與代理權予戊○○或乙○○，已如
    前述，更未曾以書面授與代理權予戊○○或乙○○，則以原
    告名義為系爭2 筆不動產設定抵押權、移轉所有權之物權契
    約，因未提出書面授權書，依上開說明，自屬不依法定方式
    為之而無效（最高法院78年度台上字第1673號裁判要旨參照
    ）
五、原告所有系爭2 筆土地應有部分，兩造就此應有部分所有權
    之設定最高限額抵押權及移轉所有權，均無意思表示合致，
    原告更無積欠被告債務，亦無約定買賣價金之情事，其債權
    及物權契約均不成立。又戊○○或乙○○對原告所有系爭2
    筆土地之應有部分並無處分權，其等未經原告授與代理權，
    即以原告名義將系爭應有部分設定最高限額抵押權、移轉所
    有權予被告等人，非但屬無權代理，因原告已拒絕承認，前
    開行為對原告均不發生效力，且戊○○或乙○○所代為之設
    定抵押權、移轉所有權等物權契約，因未提出授權書而依法
    無效。依上開說明，系爭不動產在外觀上，雖已移轉登記在
    被告甲○○名下，但被告甲○○取得系爭不動產之原因並不
    存在，系爭2 筆土地之應有部分仍為原告所有，原告自得本
    於所有權人之地位，依民法第767 條規定請求被告等人塗銷
    系爭不動產之最高限額抵押權設定及所有權移轉登記，以回
    復為原告所有，據此，原告本件請求均有理由，應予准許。
六、本件事證已臻明確，兩造其餘攻擊防禦方法及舉證，經核均
    與判決結果不生影響，爰無庸逐一論述，附此敘明。
七、據上論結，本件原告之訴為有理由，依民事訴訟法第78 條
    、第85條第1項但書，判決如主文。
中    華    民    國    98    年    7     月    2     日
                  民事庭法  官  吳國聖
以上正本係照原本作成。
如對本判決上訴，須於判決送達後20日內向本院提出上訴狀。
                        書記官  葉俊宏
中    華    民    國    98    年    7     月    2     日

司法院資訊處製作；財團法人民間司法改革基金會備份。
